臺灣基隆地方法院刑事判決　　　　　　　 96年度訴字第458號
公　訴　人　臺灣基隆地方法院檢察署檢察官
被　　　告　庚○○○
選任辯護人　黃丁風律師
　　　　　　黃雅羚律師
　　　　　　黃敬唐律師
上列被告因違反臺灣地區與大陸地區人民關係條例等案件，經檢
察官聲請以簡易判決處刑（96年度偵字第1800號），本院認為不
宜逕以簡易判決處刑，經改依通常程序審理後判決如下：
    主  文
庚○○○無罪。
    事  實
一、聲請簡易判決處刑意旨略以：被告庚○○○係高雄小港籍漁
    船泰昇漁3 號船長己○○之妻，被告甲○○、丙○○（本院
    通緝中）則係己○○僱用之大陸船員，庚○○○、甲○○及
    丙○○3 人均明知大陸船員不得擅離岸置處所與漁船，非法
    進入台灣地區，竟於民國95年10月12日下午4 時許，該漁船
    停放於基隆市八斗子漁港內進行漁具整理作業時，甲○○、
    丙○○向庚○○○稱要上岸買飲料為由，而擅離原漁船非法
    進入台灣地區，嗣因甲○○、丙○○未再返回漁船，不知去
    向，經己○○通報行政院海岸巡防署海岸巡防總局北部地區
    巡防局八斗子安檢所處理並協尋未果，因認被告涉嫌違反臺
    灣地區與大陸地區人民關係條例第15條第1 款之使大陸地區
    人民非法進入臺灣地區之規定，應依同條例第79條第1 項規
    定處罰等語。
二、按犯罪事實應依證據認定之，無證據不得認定其犯罪事實；
    不能證明被告犯罪者，應諭知無罪之判決，刑事訴訟法第15
    4 條第2 項、第301 條第1 項分別定有明文。次按認定被告
    有罪之事實，應憑證據，如未能發現相當之證據，或證據不
    足以證明，自不能以推測或擬制之方法，以為裁判之基礎；
    且認定犯罪事實所憑之證據，其為訴訟上之證明，須達於通
    常一般人均不致有所懷疑，而得確信其為真實之程度者，始
    得據為有罪之認定，倘其證明尚未達到此一程度而有合理之
    懷疑存在時，尚難為有罪之認定基礎；苟積極證據不足以為
    不利於被告事實之認定，即應為有利於被告之認定，更不必
    有何有利之證據（最高法院30年上字第816 號、40年台上字
    第86號、76年台上字第4986號判例參照）。
三、檢察官認被告庚○○○違反臺灣地區與大陸地區人民關係條
    例第15條第1 款之使大陸地區人民非法進入臺灣地區，應依
    同條例第79條第1 項之規定處罰，主要係以被告之供述、證
    人戊○○之證言，及同案被告甲○○、丙○○大陸船員識別
    證影本、船筏進出港紀錄一覽表、高雄市政府海洋局96年3
    月5 日高市海三字第0960002552號函暨附件各1 份為其主要
    論據。訊據被告固坦承96年10月12日下午4 時許，甲○○、
    丙○○因欲購買飲料及香菸，而向其拿取之前2 人寄放的新
    臺幣1,000 元時，有將現金交給甲○○、丙○○之事實，然
    矢口否認有何使大陸地區人民非法進入臺灣地區之犯行，辯
    稱：其見夫己○○於該日上午10時許提領大陸漁工甲○○、
    丙○○等欲出港捕魚，然迄下午4 時許猶未出港，乃騎乘機
    車前往港邊查看，其抵達港邊機車仍未停妥時，即遇見自行
    上岸之甲○○、丙○○，其詢問渠等為何上岸，渠等告以欲
    購買香菸及飲料等物品，並向其索取之前寄放的金錢，其不
    疑有他，乃將錢交給渠等，嗣其將機車停妥後，一回頭即不
    見渠等蹤影，是本案係甲○○、丙○○擅離漁船進入臺灣地
    區，且其會將錢交予渠等，係因其認錢本係渠等所有，所以
    才將錢交還渠等，其不知渠等會逃跑，其並無使渠等非法進
    入臺灣地區之故意等語。又辯護人為被告另辯稱：甲○○、
    丙○○係經被告夫己○○合法僱用之大陸漁工，業經准許進
    入我國領海12浬以內，顯已合法進入臺灣地區，是被告縱有
    如聲請簡易判決處刑書所記載之行為，亦不構成使大陸地區
    人民「非法」進入臺灣地區云云。
四、經查：
  (一)程序事項：
    1.按檢察官聲請以簡易判決處刑之案件，經法院認為有刑事
      訴訟法第451 條之1 第4 項但書之情形者，應適用通常程
      序審判之，同法第452 條著有規定。本件被告庚○○○被
      訴違反臺灣地區與大陸地區人民關係條例案件，有刑事訴
      訟法第451 條之1 第4 項但書第3 款之法院於審理後，認
      應諭知無罪之情形，爰改依通常程序審判之，合先敘明。
    2.關於證據能力：檢察官、被告、及辯護人不爭執下列本案
      所引用證人己○○、戊○○及丁○之證言及書證等證據之
      證據能力，並同意以之作為證據，本院審酌上開證人於審
      判外言詞陳述及該等書面作成時之情況，認為適當，合於
      刑事訴訟法第159條之5 第1 項規定，均有證據能力。
  (二)查己○○係高雄小港籍漁船「泰昇漁3 號」漁船船長，甲○○、丙○○係己○○合法申請僱用之大陸漁工，95年10月12
    日上午10時許，己○○自八斗子漁港大陸漁工岸置處所將甲○○、丙○○及另2 名同船大陸漁工丁○、戊○○提領出來
    ，帶往泰昇漁3 號船上整理漁具，準備出海捕漁，嗣於同日
    下午4 時許，甲○○及丙○○乘隙逃離漁船，進入臺灣地區
    之事實，業據被告於警詢、偵訊及本院審理時坦承屬實，並
    據證人己○○、丁○於警詢及本院審理，及證人戊○○於警
    詢時證述在卷，並有己○○船員證、甲○○、丙○○、丁○
    及戊○○大陸船員識別證、高雄市政府漁業執照、泰昇漁3
    號船筏進出港紀錄等影本各1 份、高雄市政府海洋局96年3
    月5 日高市海三字第0960002552號函暨附件泰昇漁3 號船主
    境外僱用大陸船員接駁進入境內水域及識別證申請書影本2
    份、甲○○、丙○○中華人民共和國居民身份證及僱用契約
    書等影本各1 份在卷可稽。
  (三)次按臺灣地區與大陸地區人民關係條例第15條第1 款關於不
    得使大陸地區人民非法進入台灣地區之規定，係指未經主管
    機關許可，擅自使大陸地區人民進入台灣地區而言。又行政
    院農業發展委員會依台灣地區與大陸地區人民關係條例第10
    條第3 項及漁業法第54條第5 款規定，所訂定之台灣地區漁
    船船主境外僱用及接駁安置大陸地區漁船船員許可及管理辦
    法第13條規定：「載有大陸船員之漁船進入水域後，應直接
    駛往設有岸置處所或已依第二十五條規定劃設暫置區域之漁
    港，經巡防機關檢查無誤後，將大陸船員暫置於岸置處所或
    經主管機關核準專供暫置大陸船員之漁船或原漁船。」同辦
    法第15條並規定：「大陸船員被安置於岸置處所、暫置漁船
    或原漁船時，不得擅離岸置處所或劃定區域。」因此，合法
    僱用之大陸船員，僅得暫置於岸置處所、暫置漁船或原漁船
    上，不得擅離岸置處所或劃定區域。此項規定，旨在規範大
    陸船員之僱用、接駁及安置之許可與管理等事項，非謂一經
    合法僱用並暫置在岸置處所或劃定區域之大陸船員，即屬已
    受進入台灣地區之許可（最高法院93年度台上字第6793號判
    決意旨參照）。是依前認定，本案大陸漁工甲○○、丙○○
    雖係經證人己○○合法僱用之大陸漁工，然渠等僅可暫置在
    岸置處所、岸置漁船或原漁船，詎渠2 人擅離岸置處所及受
    僱工作之原漁船，進入劃定區域以外之臺灣地區，自仍屬「
    非法」進入臺灣地區，是辯護人為被告辯稱，甲○○、丙○○既經合法僱用，並合法進入我國領海12海浬之內，縱係被
    告使渠等上岸，亦不構成使大陸地區人民非法進入臺灣地區
    云云，顯有誤會，而無可採。
  (四)再按認定犯罪事實應依證據，為刑事訴訟法所明定，故被告
    否認犯罪事實所持之辯解，縱有前後不一致、不能成立或虛
    偽之情形，仍非有積極證據足以證明其犯罪行為，不能遽為
    有罪之認定（最高法院30年上字第482 號、第1831號判例意
    旨參照）。本案如前所認定，大陸漁工甲○○、丙○○固係
    非法進入臺灣地區，然查甲○○、丙○○逃逸後迄未到案，
    且斯時同在泰昇漁3 號工作之證人己○○、丁○及戊○○於
    警詢時均證稱未看見甲○○、丙○○逃逸之過程，是關於是
    否係被告使甲○○、丙○○非法進入臺灣地區之情節，檢察
    官主要係依被告於警詢供稱：「95年10月12日下午4 時許，
    甲○○、丙○○跟我講說他們要離開船上岸去向攤販買飲料
    及食物，我就答應了，然後他們就上岸離開了」等語（見95
    年度他字第905 號卷第4 頁），為其推論依據。惟查被告嗣
    於本院96年度基簡字第428 號案件於95年5 月16日訊問時、
    本案於同年7 月5 日準備程序及同年月31日審判期日時均一
    致供稱，其於案發當日抵達八斗子漁港邊時，甲○○、丙○○已自行上岸，其係在岸上遇見甲○○、丙○○，渠等告以
    欲購買香菸及飲料等物品，其始將渠等寄放之錢交給渠等，
    嗣其停妥機車，一轉眼渠等即不見蹤影等語（分見96年度基
    簡字第428 號卷第33頁、96年度訴字第458 號卷第17頁、第
    46頁），與其先前於警詢時之供述顯然不一致。是甲○○、
    丙○○究係擅自離船上岸，始遇見被告，並告以被告欲購買
    香菸及飲料等物，而乘隙逃入臺灣地區，或渠等係經被告同
    意後始上岸購買香菸及飲料，並乘隙逃入臺灣地區，此等事
    實攸關是否係被告「使」甲○○及丙○○非法進入臺灣地區
    ，依前揭判例意旨規定，自應有積極證據，尚難以被告前後
    辯解不一致，逕推認被告之犯行，而查此部分之事實，除被
    告先後不一致之供述外，並無證據可為佐，亦無證據可以證
    明被告於警詢時之陳述有較為可信之情形。此外，本院參酌
    上開被告於本院訊問、審理時供述之情節，證人己○○、丁○於本院證述案發時，己○○及丁○均在泰昇漁3 號漁船艙
    底工作等語（見96年度訴字第458 號卷第38頁、第42頁），
    並依據前引甲○○、丙○○僱用契約之記載，甲○○係自95
    年2 月10日受僱、丙○○係於同年月12日受僱，渠等迄案發
    時已受僱用7 月餘之事實，認本案存有甲○○、丙○○見斯
    時船長己○○及其餘大陸船員丁○、戊○○在船艙底工作，
    未注意管理之際，擅離漁船，上岸後遇見被告，唯恐被告起
    疑，始以購買香菸及飲料為由，向被告索取之前寄放的金錢
    ，瞬即逃逸進入臺灣地區之可能，因認被告所辯並非其使甲○○、丙○○進入臺灣地區，其遇見渠2 人時，渠2 人已擅
    自離船進入臺灣地區及其無使渠2 人非法進入臺灣地區之故
    意云云，並非全然無稽，而可採信。
五、綜上，依據檢察官提出之證據，雖足以證明大陸漁工甲○○
    、丙○○業已非法進入臺灣地區之事實，然並無證據足以證
    明係被告「使」渠等非法進入臺灣地區，且本案綜合卷內事
    證，認存有上開甲○○、丙○○欲擅自逃離漁船之合理可疑
    情形，自無法以檢察官提出之證據，遽為不利被告之認定，
    此外，復查無其他積極證據足以證明被告有檢察官所指使大
    陸地區人民非法進入臺灣地區之犯行，依首揭規定及判例意
    旨，自應為被告無罪之諭知。
據上論斷，應依刑事訴訟法第452 條、第301 條第1 項，判決如
主文。
本案經檢察官乙○○到庭執行職務。
中　　華　　民　　國　　96　　年　　8 　　月　　14　　日
                  刑事第一庭審判長法　官　 王敏慧
                                  法  官   許心
                                  法  官   劉桂金
以上正本證明與原本無異。
如不服本判決應於收受本判決後10日內向本院提出上訴書狀，其
未敘述上訴理由者，並得於提起上訴後10日內向本院補提理由書
狀（均須按他造當事人之人數附繕本）「切勿逕送上級法院」。
中　　華　　民　　國　　96　　年　　8 　　月　　14　　日
                                  書記官   鄧順生
